高雄高等行政法院裁定
　　　　　　　　　　　　　　　　　　 96年度訴字第00045號
原　　　告　海陽企業有限公司
代　表　人　甲○○
訴訟代理人　丁○○
被　　　告　雲林縣政府
代　表　人　乙○○　縣長
訴訟代理人　丙○○
上列當事人間因有關土地事務事件，原告不服行政院農業委員會
中華民國95年11月7日農訴字第0950152606號訴願決定，提起行
政訴訟。本院裁定如下：
　　主  文
原告之訴駁回。
訴訟費用由原告負擔。
　　理  由
一、按原告之訴有起訴不備其他要件者，行政法院應以裁定駁回
    之，行政訴訟法第107條第1項第10款定有明文。又「人民對
    於中央或地方機關之行政處分，認為違法或不當，致損害其
    權利或利益者，得依本法提起訴願。但法律另有規定者，從
    其規定。」則為訴願法第1條第1項所明定，故提起訴願，以
    有行政處分之存在為前提要件，而所謂行政處分，係指中央
    或地方機關就公法上具體事件所為之決定或其他公權力措施
    而對外直接發生法律效果之單方行政行為。凡行政機關之行
    為，而未對外發生法律效果者，例如機關內各單位間之會簽
    意見，或機關與機關間交換意見之行文，均屬行政內部行為
    ，自非行政處分（吳庚著行政法之理論與實用增訂9版第328
    頁參照）。故官署與其他機關團體內部所為職務上之表示，
    並非人民所得訴請撤銷之行政處分，最高行政法院亦著有民
    國（下同）41年判字第15號判例可資參照。再「人民因中央
    或地方機關之違法行政處分，認為其權利或法律上利益受損
    害者，經依訴願法提起訴願而不服其決定，．．．，得向高
    等行政法院提起撤銷訴訟。」為行政訴訟法第4條第1項所明
    定，故原告依行政訴訟法第4條規定提起撤銷訴訟，若其請
    求撤銷者並非行政處分，而提起撤銷訴訟，則其起訴屬不備
    要件，行政法院應以裁定駁回之。
二、本件原告起訴意旨略以：其向被告申請本件土石採取許可案
    之土地面積為4.9470公頃，在土地使用計劃裡須做水土保持
    ，保留與鄰地界址10公尺做為緩衝帶，其面積為0.7240公頃
    ，及原農業使用道路用無種植樹木約0.2880公頃，另在該地
    上原種植檳榔樹約1.6000公頃，於90年初行政院農業委員會
    林務局（以下簡稱農委會林務局）為避免造成土石流之災害
    ，要求被告以89年12月7日89府農土字第8905200849號函及9
    0年1月11日90府農林字第900520078號函請土地所有人，須
    全部砍伐，該檳榔樹經砍伐後，本件土石採取開發案之土地
    ，實際上僅餘2.3350公頃的樹木須砍伐，故皆伐面積應為2.
    3350公頃；被告審核本件申請案認定上述開發案之「皆伐面
    積」為4.4355公頃，須作環境影響評估，其面積的計算公式
    為申請面積扣除緩衝帶面積，加上開採後多植生的面積0.21
    25公頃，做為基準，但「皆伐面積」是指伐除地面上的原樹
    木及灌、草本等植物之面積而言，被告將開採後之植生面積
    一併計入，尚非合理；原告在本件土石採取開發案，因應整
    體考量在植生用地時，將無植樹的農業使用道路上多植了0.
    2125公頃的裸地，其植生的面積不應計入，另原種植之檳榔
    樹砍除後，天然形成的雜草，原告本有權適時除去，該部分
    亦不應計入皆伐面積，被告一方面不准原告適時除去雜草，
    一方面又將雜草列為皆伐面積，自屬違誤等語，為此求為判
    決訴願決定及原處分均撤銷。
三、經查，原告向被告申請在雲林縣斗六市○○段196-1地號等6
    筆林地採取土石，經被告於94年6月30日會勘結論略以：「
    ．．．三、申請面積4.7853公頃，涉及『林』地伐採之皆伐
    作業，請雲林縣政府環保局卓處。」嗣因關於皆伐面積之認
    定發生疑義，乃由被告函請農委會林務局釋示，並由雲林縣
    環境保護局（以下簡稱雲林縣環保局）函請被告確認上開申
    請案所使用土地之皆伐面積，俾據以認定應否實施環境影響
    評估，經被告於95年2月23日以府農林字第0950016449號函
    覆雲林縣環保局，認本件土石採取開發案申請面積4.7853公
    頃，故其皆伐面積為4.7853公頃；被告另於95年5月15日以
    府農林字第0950502656號函覆雲林縣環保局略謂：依照原告
    檢附94年4月編製水土保持計畫，第三章目的事業利用計畫
    內容概要表3-1土地使用計畫表-計畫使用類別內道路用地0.
    2880公頃、沉砂滯洪池用地0.4320公頃、植生用地3.1025公
    頃、其他（含排水溝、擋土牆等）0.4005公頃，合計4.2230
    公頃；又於該頁註：實際植生面積3.3150公頃（較原植生用
    地3.1025公頃增加0.2125公頃，新增加涵蓋之部分為緩衝帶
    ）故實際開發面積4.4355公頃；準此，本案之皆伐面積係4.
    4355公頃等語。雲林縣環保局收受被告上開函文後，遂於95
    年5月30日以環雲一字第0951009091號函請原告就本件土石
    採取申請案應實施環境影響評估；嗣經原告於95年8月18日
    以海陽字第95080180號函被告所屬農業局就「皆伐面積」提
    出解釋，被告乃於95年8月25日以府農林字第0950083670號
    函覆原告略以：有關皆伐面積之認定，係遵照林務局95年1
    月2日林政字第0941659107號函示規定並依據原告檢討94年4
    月編制水土保持計畫內實際開發面積認定，已於95年5月15
    日府農林字第0950502656號函復在案等情，業據兩造分別陳
    明在卷，復有上開原告、被告及雲林縣環保局函及本件土石
    採取申請案初勘紀錄等影本附卷可稽，洵堪認定。
四、又所謂多階段處分係指行政處分之作成，須二個以上機關本
    於各自職權共同參與而言，此際具有行政處分性質者乃屬最
    後階段之行為，亦即直接對外生效之部分，至於先前階段之
    行為則仍為內部意見之交換，在例外情形，如法規明定其他
    機關之參與行為為獨立之處分，或其參與行為（許可或同意
    ），依法應單獨向相對人為之者，則亦視為行政處分（吳庚
    著行政法之理論與實用增訂9版第329頁）。按「申請土石採
    取許可者，應檢具下列書件，向直轄市、縣（市）主管機關
    為之；書件不齊全者，應不受理：一、申請書及申請區域圖
    。二、規費繳納收據。三、土石採取計畫書圖。四、申請土
    石採取區域之土地所有人、使用人或管理人之同意書或公有
    土地管理機關准許使用或同意規劃之證明文件。其申請採取
    海域土石者免附。五、經主管機關指定之其他有關文件。」
    「直轄市、縣（市）主管機關審核申請土石採取許可案時，
    應會同水利、漁業、水土保持、交通、環境保護及土地使用
    管制等機關實地勘查，經依法審核認無違反主管法令情事者
    ，報經中央主管機關審核後核發土石採取許可證。」土石採
    取法第10條第1項、第14條分別定明有文。查，原告為配合
    雲林焚化廠回填土方等工程，向被告申請本件土石採取許可
    案，經被告所屬水利、漁業、水土保持、交通等單位及雲林
    縣環保局等機關依上開規定會同實地勘查，就該申請案所使
    用坐落雲林縣斗六市○○段196-1地號等土地之開發利用，
    其砍伐作業之「皆伐面積」認定，涉及被告所屬農業局林務
    課之業務，就上開林地開發利用應否實施環境影響評估，則
    涉及雲林縣環保局之業務，而上開林地開發利用應否實施環
    境影響評估，又係以「皆伐面積」是否超過4公頃為準。而
    本件原告申請土石採取許可，被告作成核發或否准核發土石
    採取許可證之行政處分，依土石採取法第14條規定，須二個
    以上機關（如環保局及中央主管機關等）本於各自職權共同
    參與，故屬多階段處分；此際具有行政處分性質者乃屬最後
    階段之行為（即被告核發或否准核發土石採取許可證之行為
    ），亦即直接對外生效之部分，至於先前階段之行為則仍為
    內部意見之交換，尚未直接對外發生法律效果，故被告所屬
    內部單位農業局林務課以被告名義函覆雲林縣環保局有關「
    皆伐面積」之認定之上開函文，乃屬被告與雲林縣環保局間
    意見之交換，而由被告所屬農業局林務課提供意見作為雲林
    縣環保局認定本件土石採取申請案應否實施環境影響評估之
    參考，揆諸前揭說明，該函文自非屬行政處分，原告自不得
    對該函文為行政爭訟。至於被告95年8月25日府農林字第095
    0083670號函，乃係就原告95年8月18日海陽字第95080180號
    函就「皆伐面積」所提出之解釋，再行函覆原告，並重申被
    告95年5月15日府農林字第0950502656號函有關「皆伐面積
    」之認定，故該函僅係被告所為單純事實之敘述及理由之說
    明，既不因該項敘述及說明而生何法律上之效果者，自非行
    政處分，原告自不得對之提起行政爭訟，訴願決定機關為不
    受理決定，依法並無不合，原告復對之提起本件撤銷訴訟，
    揆諸首揭法條規定，原告之起訴，即非合法，應予駁回。
五、又原告提起本件訴訟，既因程序上不合法予以駁回，故其所
    為實體上之爭執，本院即無再予審究之必要，併予敘明。
六、依行政訴訟法第107條第1項第10款、第104條、民事訴訟法
    第95條、第78條，裁定如主文。
中　　華　　民　　國　　96　　年　 　7　　月　 17  　 日
                  第三庭審判長法  官　邱政強
                              法  官　詹日賢
                              法  官　李協明
以上正本係照原本作成。
如不服本裁定，應於裁定送達後10日內以書狀敘明理由，經本院
向最高行政法院提出抗告（須按對造人數附具繕本）；並應預繳
送達用掛號郵票6份（每份34元）。
中　　華　　民　　國　　96　　年　 　7　　月　 17  　 日
　　　　　　　　　　　　　　　書記官  周良駿
